【裁判字號】    95,訴,2533
【裁判日期】    951019
【裁判案由】    毒品危害防制條例
【裁判全文】
臺灣臺中地方法院刑事判決              95年度訴字第2533號
公  訴  人  臺灣臺中地方法院檢察署檢察官
被      告  甲○○
上列被告因毒品危害防制條例案件，經檢察官提起公訴（95年度
毒偵字第3486號）及同署檢察官移送併辦（95年度毒偵字第4557
號），經本院合議庭裁定適用簡式審判程序，本院判決如下：
    主    文
甲○○施用第一級毒品，累犯，處有期徒刑拾月。
扣案注射針筒參支，均沒收。
    犯罪事實
一、甲○○前因毒品及竊盜案件，經法院分別判處有期徒刑10月
    及6月確定，並定其應執行刑有期徒刑1年2月確定，甫於民
    國94年10月18日執行屆滿。另其前因施用毒品案件，經法院
    裁定觀察、勒戒，業於93年2月23日因無繼續施用傾向而執
    行完畢釋放。詎不知悔改，猶仍基於反覆、延續施用第一級
    毒品海洛因之集合性犯罪故意，自95年6月28日上午11時起
    至95年8月2日晚上止，以每2至3週施用1次之頻率，在其位
    於台中縣豐原市○○里○○路220號之住處內，以注射之方
    式，反覆、延續施用第一級毒品海洛因多次。嗣於95年8 月
    3日11時30分許，為警在台中縣豐原市○○路616號慈興宮之
    廁所內查獲，並扣得供犯罪所用且屬甲○○所有之注射針筒
    3支等物。
二、案經臺中縣警察局報請臺灣臺中地方法院檢察署檢察官偵查
    起訴及同署檢察官移送併辦。
    理    由
一、訊據被告甲○○對於上揭施用第1級毒品之犯坦承不諱，且
    有中山醫學大學附設醫院藥物濫用檢測中心檢驗報告書2紙
    在卷可佐，並有扣案供犯罪所用，且屬被告所有之注射針筒
    3支可資佐證。是被告自白與卷證相符，故被告其反覆、多
    次施用第1級毒品事實，應堪認定。另查被告前因施用毒品
    案件，經法院裁定觀察、勒戒，業於93年2月23日因無繼續
    施用傾向執行完畢釋放，此有法務部全國施用毒品案件紀錄
    表1份在卷可考，被告於觀察勒戒執行完畢後5年內，再為本
    件施用毒品犯行，其犯行堪以認定。
二、新舊法比較適用：
（一）查被告行為後，刑法第五十六條連續犯之規定業於九十四
      年一月七日修正公布刪除，並自九十五年七月一日施行，
      則被告行為後新法業已刪除連續犯之規定，此刪除雖非犯
      罪構成要件之變更，但顯已影響行為人刑罰之法律效果，
      自屬法律有變更。而被告在特定期間內多次施用海洛因犯
      行，符合舊法對於連續犯規定強調「概括犯意」及「罪名
      同一」之主、客觀要件，自得依修正前刑法第五十六條連
      續犯之規定論以裁判上一罪。但依新法既已將上開連續犯
      之規定廢除，對於類如吸毒等犯罪型態，是否會因適用數
      罪併罰而使刑罰過重產生不合理之現象，則容待學界及實
      務以補充解釋之方式，發展接續犯之概念，對於合乎「接
      續犯」或「包括的一罪」之情形，認為構成單一之犯罪，
      以限縮數罪併罰之範圍，用以解決上述問題（刑法第五十
      六條修正理由第四點參照）。
（二）而依最高法院八十六年台上字第三二九五號判例意旨，數
      行為於同時同地或密切接近之時地實施，侵害同一之法益
      ，各行為之獨立性極為薄弱，依一般社會健全觀念，在時
      間差距上，難以強行分開，在刑法評價上，以視為數個舉
      動之接續施行，合為包括之一行為予以評價，較為合理，
      方屬接續犯之範疇。足見「接續犯」之成立係以時、空密
      接性為前提要件，即透過對於同一法益之同種類侵害行為
      繼續不間斷之實行，業已稀釋個別行為之獨立性，致使刑
      法評價時將之視為單一、整體之犯罪行為，以符合社會一
      般人對於行為概念之認知，並與行為人之犯罪目的相互結
      合。惟被告多次施用海洛因犯行跨越期間長達四個月之久
      ，且其平均每隔二至三週施用一次，各次犯行間亦明顯可
      分而具有獨立性，核與前揭判例意旨所稱「數行為於同時
      同地或密切接近之時地實施」之特性並不相符，已難認合
      於「接續犯」之前提要件。
（三）至於學理上「包括一罪」概念中，與施用毒品之犯罪型態
      較有關聯者，應屬「集合犯」之態樣，此即依一般社會通
      念，特定犯罪行為具有反覆實施之特性，立法者於制定刑
      罰法律之初，亦已認知該種行為類型之反覆性，而有意藉
      由法條中客觀構成要件之行為要素，涵括上開具有反覆實
      施特性之數個犯罪行為，仍僅接受一次刑法之評價為已足
      。施用毒品犯罪通常極易成癮，一旦身染毒癮，即有於短
      時內密集施用之傾向，是就業已成癮之施用毒品者而言，
      如將個別施用行為在刑法上逐一評價並分別論處罪刑，恐
      係無視於該種犯罪類型反覆實施之特性，而有使行為人承
      受過度且顯不相當刑罰之疑慮。此乃立法者於制定毒品危
      害防制條例第十條第一、二項施用第一、二級毒品罪時所
      已知，參諸同條例就施用毒品者另有施予觀察、勒戒或強
      制戒治等戒除毒癮之保安處分，其理自明，將此反覆多次
      施用毒品犯行列入「集合犯」範疇而論以包括一罪，尚稱
      合理。
（四）再依學界近來針對刑法連續犯規定廢除後所提出之論述觀
      察，有認為「集合犯」是指立法者在系爭構成要件所描述
      、所預設之該當行為，本身就具有不斷反覆實施之特性，
      所以反覆實施行為被總括地當成或擬制為一個構成要件行
      為。基於吸毒成癮之道理，施用毒品雖然一次施用就已經
      足以該當系爭構成要件，但接連反覆數次施用毒品者，應
      僅評價為一個施用毒品行為，且依施用毒品具有成癮之特
      性，反覆成習之施用行為才是構成要件違反之典型與常態
      ，單一次之施毒行為毋寧說是例外，其性質上應列入構成
      要件行為單數之「集合犯」（參照國立臺灣大學法律學院
      副教授林鈺雄所著「跨連新舊法之施用毒品行為－兼論行
      為單數與集合犯、接續犯概念之比較」一文，刊載於臺灣
      本土法學雜誌第八十四期第一四八頁，二００六年七月號
      ）。有認為依「法的行為單數」即「構成要件行為單數」
      之概念探討，從刑法分則構成要件之規定，就法律概念，
      將數個自然意思、活動，融合為一法律上概念之行為，是
      為一個法律、社會評價之單位而成為一個法的行為單數，
      其種類如：複行為犯、集合犯、繼續犯，其中施用毒品罪
      即為集合犯之一例（參照東海大學法律系教授張麗卿所著
      「刑法修正與案件同一性－兼論最高法院九十年度台非字
      第一六八號判決」一文，刊載於月旦法學雜誌第一三四期
      第二二二頁，二００六年七月號）。有認為「集合犯」係
      分則立法時法律概念之創設，使該等行為必然可以包括複
      數之行為。依德國學說上之見解，係指諸如常業犯或習慣
      犯之多數行為，其各別行為本足以獨立成罪，但基於立法
      上刑事政策之考量，將其視為法律上之行為單一。而集合
      犯之複數行為，是建立在主觀要素之基礎上，即數個行為
      經由「反覆實施之意圖」，連結成法律上之一行為。則將
      施用毒品之行為視為集合犯，似未嘗不可（參照國立中正
      大學犯罪防治系教授高金桂所著「接續犯與連續犯之再探
      討」一文，刊載於「刑事法之基礎與界限－洪福增教授紀
      念專輯」第五二０、五二一頁，二００三年四月一版）。
      綜上，多數學說見解依據施用毒品具有成癮之特性，而將
      反覆施用毒品行為歸類為「集合犯」，乃德國學說上「構
      成要件行為單數」態樣之一種，僅應為包括一罪之評價，
      均無單就個別施用毒品行為論以數罪併合處罰之情形。
（五）而本次修法關於連續犯規定刪除之原因，固然係源於實務
      上對於連續犯「同一罪名」之認定過寬，所謂「概括犯意
      」亦經常可連綿數年之久，不無鼓勵犯罪之嫌，而使國家
      刑罰權之行使發生不合理之現象，故而將之刪除，應屬法
      務部所稱本次修法「寬嚴並進」之刑事政策中，較不利於
      行為人之從「嚴」措施。然施用毒品犯罪本質上具有成癮
      性、反覆性，所侵害者亦屬單一之社會公共法益，此與修
      法前針對多數侵害個人人身、財產法益之犯行而論以裁判
      上一罪相比，如將反覆施用毒品行為僅予以一次之刑法評
      價，較不致造成濫用連續犯規定之疑慮。況前揭修正理由
      更明示在廢除連續犯規定後，針對吸毒等犯罪類型，應發
      展「接續犯」及「包括一罪」之概念，以限縮數罪併罰之
      範圍，益見立法者亦深知施用毒品犯罪有其本質上之特殊
      性，倘行為人已因施用毒品成癮而反覆為同一之吸毒犯行
      ，仍應視其具體情形論以「構成要件之行為單數」，而為
      「包括一罪」，僅受一次之刑法評價，自不能徒執廢除連
      續犯規定係採從嚴之刑事政策，而謂修法後反覆多次施用
      毒品行為均應予以數罪併罰。
（六）準此以言，被告自九十五年六月廿八日上午11時至同年八
      月二日晚上反覆多次施用第一級毒品海洛因，且平均每隔
      二至三週施用一次，犯罪行為甚屬密集，顯見被告確已施
      用毒品成癮，揆諸前揭說明，在刑法第五十六條連續犯規
      定廢除後，被告所為應論以「構成要件之行為單數」中之
      「集合犯」型態，為「包括一罪」，僅受一次之刑法評價
      ，附此敘明。
三、查被告前因施用毒品案件，經觀察、勒戒執行完畢並釋放後
    ，復於五年內再度施用第一級毒品海洛因，核其所為，係犯
    毒品危害防制條例第十條第一項之施用第一級毒品罪。被告
    為供自己施用之目的而持有上開毒品，其於施用前後持有海
    洛因之低度行為，應為施用之高度行為所吸收，不另論罪。
    又被告因吸毒成癮，先後多次施用第一級毒品海洛因之犯行
    ，因立法者業已考量身染毒癮者反覆施用毒品之特性，乃將
    特定期間內之多數吸毒行為，擬制為法律構成要件之行為單
    數，為集合犯，僅屬包括一罪而受一次之法律評價。另被告
    前於93年間犯施用毒品及竊盜罪，經判處有期徒刑10月及6
    月確定定執行刑1年2月，甫於94年10月18日縮刑期滿執行完
    畢，此有臺灣高等法院被告前案紀錄表附卷可稽，其於5年
    以內再故意犯本件有期徒刑以上之罪，不論依修正前之刑法
    第47條，或修正後之刑法第47條第1項之規定，均構成累犯
    ，對被告而言並無有利或不利之情形，自不生新舊法比較之
    問題，爰依修正後之刑法第47條第1項，論以累犯，並加重
    其刑，併予敘明。又檢察官移送併辦部分，屬裁判上一罪，
    本院自得併予審理。爰審酌被告曾因施用毒品犯行接受觀察
    、勒戒，竟未能從中記取教訓，深切體認毒品危害己身健康
    之鉅，反而再次趁隙施用海洛因，足見被告自制能力尚有未
    足，而有接受相當期間監禁教化之必要，以促其及早矯正吸
    毒惡習；惟念及施用毒品固戕害個人健康至鉅，然就他人權
    益之侵害仍屬有限，及其犯罪目的、手段、於警詢及偵審中
    坦承犯行之態度等一切情狀，量處如主文所示之刑。扣案注
    射針筒3支，係供犯罪所用且屬被告所有，爰依刑法第38條
    第1項第2款規定，宣告沒收。
據上論斷，應依刑事訴訟法第273條之1第1項、第299條第1項前
段，毒品危害防制條例第10條第1項，刑法第11條前段、第2條第
1項後段、第47條第1項、第38條第1項第2款，判決如主文。
本案經檢察官郭明嵐到庭執行職務。
中    華    民    國    95    年    10    月    19    日
                  刑事第七庭  法  官  郭德進
以上正本證明與原本無異。
如不服本判決，應於判決送達後10日內，向本院提出上訴狀（須
附繕本）。
中    華    民    國    95    年  10    月      23    日
                              書記官  陳惠玲
                                                       B
附錄本案論罪科刑法條：
毒品危害防制條例第10條第1項：
施用第一級毒品者，處六月以上五年以下有期徒刑。


司法院資訊處製作；財團法人民間司法改革基金會備份。
